臺灣臺北地方法院民事判決
108年度重訴字第1300號
原      告  吳姿瑩  
            大衛迪里昂阿豐索(DAVID DE LEON AFONSO)

共      同
訴訟代理人  陳國雄律師
複  代理人  曾憲忠律師
被      告  李盈青  
訴訟代理人  沈濟民律師
上列當事人間請求解除契約等事件，經本院於民國110年9月28日
言詞辯論終結，判決如下：
    主  文
一、被告應給付原告吳姿瑩新臺幣（下同）1,332,363元，及自
    民國108年11月19日起至清償日止，按週年利率5 ％計算之利
    息。
二、被告應給付原告大衛迪里昂阿豐索1,332,362元，及自108年
    11月19日起至清償日止，按週年利率5 ％計算之利息。
三、訴訟費用由被告負擔。
四、本判決於原告吳姿瑩、大衛迪里昂阿豐索各以44萬元供擔保
    後得假執行，但被告如分別以1,332,363元、1,332,362元為
    原告吳姿瑩、大衛迪里昂阿豐索預供擔保，得免為假執行。
    事實及理由
壹、程序方面：　
    按訴狀送達後，原告不得將原訴變更或追加他訴，但請求之
    基礎事實同一者，不在此限，民事訴訟法第255 條第1 項第
    2 款定有明文。查原告起訴時先位聲明請求被告應返還原告
    3,520萬元，及自起訴狀繕本送達翌日起至清償日止，按週
    年利率5 ％計算之利息。備位聲明請求被告應給付原告704萬
    元，及自起訴狀繕本送達翌日起至清償日止，按週年利率5 
    ％計算之利息（見本院卷第11頁）。未於本院審理中變更先
    位聲明為被告應給付原告吳姿瑩1,332,363元、原告大衛迪
    里昂阿豐索1,332,362元，並均自起訴狀繕本送達翌日起至
    清償日止，按週年利率5 ％計算之利息。備位聲明為被告應
    返還原告吳姿瑩1,760萬元、原告大衛迪里昂阿豐索1,760萬
    元，並均自起訴狀繕本送達翌日起至清償日止，按週年利率
    5 ％計算之利息（見本院卷第463、465頁），核原告為訴之
    變更所執之基礎原因事實相同，自應允許。
貳、實體方面：　　
一、原告主張：兩造間於108年2月26日簽訂不動產買賣契約書（
    下稱系爭買賣契約），由原告以3,520萬元之價格，共同向
    被告買受位於臺北市○○區○○段0○段000地號土地（權利範圍3
    57/10000)，及其上同段2191建號房屋(門牌號碼臺北市○○區
    ○○街00號3樓，下稱系爭房屋，下合稱系爭房地)，嗣於同年
    7月8日完成系爭房地所有權移轉登記。然系爭房屋經社團法
    人台灣省土木技師公會(下稱土木公會)鑑定，其混凝土氯離
    子含量過高，超過兩造契約約定標準，致鋼筋腐蝕可能，自
    屬物之瑕疵，且系爭房屋價值因而減損2,664,725元。則原
    告爰先位依民法第359條規定請求減少價金，並依同法第179
    條請求被告返還減少之價金。又若認原告先位請求為無理由
    ，則因系爭房屋氯離子含量已超過兩造契約約定標準，原告
    自得依系爭買賣契約第13條第2項第1款約定解除兩造間買賣
    契約，並請求被告返還買賣價金3,520萬元等語，並聲明：㈠
    先位聲明：如主文第1項、第2項所示。㈡備位聲明：被告應
    返還原告吳姿瑩1,760萬元、原告大衛迪里昂阿豐索1,760萬
    ，並均自起訴狀繕本送達翌日起至清償日止，按週年利率5 
    ％計算之利息。
二、被告則抗辯：被告於簽訂當時，即已向原告表明系爭房屋並
    未做過氯離子含量檢測，原告並有於108年6月4日委託輻而
    磨砂科技偵測有限公司（下稱輻而磨砂公司）至系爭房屋作
    輻射屋檢測，及於108年7月5日及7月13日委託中華民國建築
    結構非破壞檢測協會（下稱結構協會）至系爭房屋作漏水及
    結構檢測後，方於同年月15日同意交屋，則原告既經上開3
    次詳細檢測後同意交屋，依據民法第355條第1項規定，被告
    免負物之瑕疵擔保責任。又原告既在上開期日做過3次檢測
    ，然並未實施氯離子含量檢測，係顯可歸責原告之過失，依
    民法第355條第2項規定，被告不負瑕疵擔保責任。此外，土
    木公會之鑑定報告所認定系爭房屋之瑕疵，並無滅失或減少
    其通常效用或契約預定效用。又信義不動產估價師聯合事務
    所（下稱信義事務所）估價報告認定系爭房地之正常情況價
    值為36,353,680元，顯然嚴重低估；又推估系爭房地每月租
    金收益錯誤，且重複灌水扣除減損價值，有嚴重瑕疵不可採
    等語，並聲明：㈠原告之訴駁回。㈡如受不利判決，願供擔保
    請准宣告免為假執行。
三、得心證之理由：　
　　原告主張兩造於108年2月26日就系爭房地簽訂系爭買賣契約
    ，於108年7月8日完成所有權移轉登記，並於108年7月16日
    交屋等情，有系爭買賣契約、建物登記第二類謄本可證（見
    本院卷第25、67頁），復為被告所不爭執（見本院卷第67、
    261、457頁）。至原告先位主張因系爭房屋有氯離子含量過
    高、超出約定標準之瑕疵，其得請求減少價金等語，則為被
    告所否認，並以前詞置辯，茲敘述如下：
　㈠系爭房屋有氯離子含量過高、超出約定標準之瑕疵，被告應
    負物之瑕疵擔保責任：
  ⒈按物之出賣人對於買受人，應擔保其物依第373條之規定危險
    移轉於買受人時無滅失或減少其價值之瑕疵，亦無滅失或減
    少其通常效用或契約預定效用之瑕疵，但減少之程度，無關
    重要者，不得視為瑕疵，民法第354條定有明文。而所謂物
    之瑕疵係指存在於物之缺點而言；凡依通常交易觀念，或依
    當事人之決定，認為物應具備之價值、效用或品質而不具備
    者，即為物有瑕疵，且不以物質上應具備者為限（最高法院
    73年台上字第1173號判決意旨參照）。　　
  ⒉查系爭買賣契約第13條第2項「氯離子含量檢測約定」第1款
    、第2款約定：「1、簽訂不動產買賣契約後，甲方(即原告
    ，下同)得自費並指定乙方(即被告，下同)配合辦理房屋混
    凝土氯離子含量檢測。檢測廠商由雙方協議共同指定，檢測
    點以主建物之樑、柱等共取三個樣本為準，如三個樣本檢測
    結果之平均值符合約定解約條件，即建物建築完成日期在民
    國84年6月30日(含)當日以前者，約定為0.6kg/m3(不含)以
    上；…，除甲乙雙方另有約定外，甲方得逕行解除買賣契約
    ，乙方應退還甲方已付之買賣價款。前款所指建築完成日期
    如無法確認時，雙方同意均以建物謄本第一次登記日期為準
    」（見本院卷第29頁）。又系爭房屋係於75年10月6日辦理
    第一次登記，有建物登記謄本可按（見本院卷第67頁）。則
    系爭房屋之硬固混凝土氯離子含量依兩造間約定應不得超過
    0.6kg/m3以上。
  ⒊本件經送請土木公會鑑定，鑑定結論認：系爭房屋取樣3處鑽
    心試體，試驗結果顯示，3個試體中全部試體混凝土氯離子
    含量均超過0.6kg/m3，平均值為1.3613kg/m3，有該鑑定報
    告（下稱系爭鑑定報告）可按（見報告第14頁），則系爭房
    屋之混凝土氯離子含量既已超過兩造約定之標準，且兩造約
    定標準實即為83版本CNS3090「預拌混凝土」國家標準，而
    此即為社會一般民眾俗稱之「海砂屋」，即建築時混凝土所
    用的砂為海砂，而非正常所用的河砂。由於海砂中含有氯離
    子，短期會使牆面滲出白色痕漬，長期則會加速腐蝕鋼筋，
    造成混凝土塊剝落，嚴重損害房屋結構。此外，依系爭鑑定
    報告（見報告第8、14頁），系爭房屋已有下列情形，包括
    ：結構體混凝土中性化深度己超過樑鋼筋保護層，既有混凝
    土之保護層供鋼筋抗鏽蝕之保護作用逐漸減弱。標的物區域
    混凝土強度有局部較低情況，不合規範規定。樓版有部分鋼
    筋鏽蝕膨脹導致混凝土龜裂及剝落現象，分布位置主要在走
    道區域上方。則系爭房屋之氯離子含量過高、超出約定標準
    ，可認已減少系爭房屋價值、通常效用及契約預定效用，自
    屬瑕疵無誤。被告抗辯系爭鑑定報告所認定系爭房屋之瑕庛
    ，並無滅失或減少其通常效用或契約預定效用等語，並無可
    採。是以，被告本件應負物之瑕疵擔保責任。
　㈡被告抗辯可免除瑕疵擔保責任，並無理由：
　⒈被告抗辯：被告於簽約當時，即已向原告表明系爭房屋並未
    做過氯離子含量檢測，此自系爭買賣契約所附之不動產說明
    書已載明系爭房屋未曾做過氯離子檢測可明。原告並有於10
    8年6月4日委託輻而磨砂公司至系爭房屋作輻射屋檢測，及
    於108年7月5日及7月13日委託結構協會至系爭房屋作漏水及
    結構檢測後，原告方於同年月15日同意交屋，則原告既經過
    上開3次詳細檢測後同意交屋，依民法第355條第1項規定，
    被告免除物之瑕疵擔保責任。又原告既在上開期日作過3次
    檢測，然未實施氯離子含量檢測，顯可歸責於原告之過失，
    依民法第355條第2項規定，被告不負物之瑕疵擔保責任等語
    。
　⒉按買受人於契約「成立」時，知其物有前條第1項所稱之瑕疵
    者，出賣人不負擔保之責；買受人因重大過失，而不知有前
    條第1項所稱之瑕疵者，出賣人如未保證其無瑕疵時，不負
    擔保之責，但故意不告知其瑕疵者，不在此限，民法第355
    條第1項、第2項定有明文。查原告並未爭執於簽約當時，知
    悉系爭房屋並未做過氯離子含量檢測一事，然此與原告當時
    是否知悉系爭房屋有氯離子含量過高乙事，全屬二事，被告
    以此為抗辯，實屬誤會。再民法第355條係規定關於契約「
    成立」時，買受人知有瑕疵或因重大過失而不知瑕疵時，出
    賣人不負擔保之責。而被告所抗辯：原告於108年6月4日作
    輻射屋檢測，及於108年7月5日（先不論被告所指該日期有
    前往檢測是否正確）及7月13日，委託結構協會作漏水及結
    構檢測，全為系爭買賣契約簽約後之事（兩造係於108年2月
    26日簽約），則被告以此簽約後之情事而抗辯依民法第355
    條第1項或第2項免除瑕疵擔保之責，自全無可採。
　㈢原告得請求減少價金，並依不當得利法律關係請求被告返還
    價金：
  ⒈按買賣因物有瑕疵，而出賣人應負擔保之責者，買受人得請
    求減少其價金，民法第359 條前段定有明文。系爭房屋有氯
    離子含量過高、超過約定標準之瑕疵，致減損房屋通常效用
    、價值及契約預定效用，已如上述，原告主張依民法第359 
    條請求減少價金，實屬有據。
  ⒉按就減少價金之計算方式，應就買賣時瑕疵物與無瑕疵物之
    「應有價值」比較後，再按二者之差額占無瑕疵物應有價值
    之比例，計算其應減少之數額（最高法院101年度台上字第1
    916號判決、99年度台上字第1972號判決意旨參照）。本件
    經函請社團法人臺北市不動產估價師公會指派不動產估價師
    為鑑定，經該公會指派信義不動產估價師事務所鑑定，認系
    爭房屋於無氯離子含量超標情形之正常情狀價值為36,353,6
    80元，經採比較法分析市場上氯離子含量超標之交易實例，
    判定勘估標的因氯離子含量超標造成之瑕疵價值減損率為7.
    33％，瑕疵價值減損為2,664,725元，有該估價報告（下稱系
    爭估價報告）存卷足按（見報告第53、54頁，另就瑕疵價值
    減損，報告另有認定其中屬汙名價值減損之數額，惟此與本
    件之認定結果無直接關聯，茲不贅述），則原告請求減少價
    金2,664,725元，為有理由。
  ⒊被告雖抗辯：依附近相似之12件不動產在108年時之實價登錄
    ，實際交易平均價格約為每坪81.78萬元，則系爭估價報告
    以每坪75.8萬元，認定系爭房地正常情況價值為36,353,680
    元，已嚴重低估。又推估系爭房屋每月租金收益為88,390元
    ，然該屋每月租金收益至少10萬元左右，則系爭估價報告書
    有嚴重瑕疵，無法採信等語。然就關於系爭房地之每月租金
    收益之推估，係選取相似之以華廈改裝為套房出租之租金實
    例為比較標的，包括同社區2樓月租金92,000元、臨近大廈
    之月租金86,000元、12萬元（見該報告第32頁），再經過系
    爭房屋與比較標的個別因素差距後調整租金（見報告第34頁
    ），再給予各比較標的所占權重，因而推定系爭房屋每月租
    金為每坪1,843元（即總價88,390元）（見報告第29、32頁
    ）。而就系爭房地之正常價格，則係以比較法（即以比較標
    的之價格為基礎，經比較、分析、調整而推算系爭房地之比
    較價格之方法）並經選取同一供需圈並具有替代性之3個同
    類型不動產，推估出比較價格為每坪76.33萬元（見報告第2
    5頁）。再以收益法（即勘估標的未來平均一年期間之客觀
    淨收益，應用價格日期當時適當之收益資本化率推算勘估標
    的價格之方法）推估每坪單價75.45萬元（見報告第31頁）
    。末考量各因素後，認以收益價格較具參考價值，因此給予
    收益價格60％、比較價格40％之權重。從而推定系爭房地之單
    價為每坪75.80萬元、總價36,533,680元（見報告第36頁）
    。則估價師以其專業推估、並已說明其推估及計算方法、公
    式，難認有何違誤。被告泛稱嚴重低估系爭房地之價值、租
    金不正確等語，並無可採。
  ⒋被告又抗辯：依據估價報告所舉12件不動產物價之實際交易
    價格，係已扣除因氯離子含量過高而致之價值減損數值(報
    告第40至53頁)，既然該報告上所舉12件物價之實際交易價
    值已為價值減損後之交易價格，該估價報告又以低估後之估
    值，認定系爭房地價值為36,353,680元之低價，更進而錯誤
    論述此一推估之3,600餘萬元之交易價值尚要重複灌水來扣
    除減損價值2,664,750元，該估價報告顯然不足採信等語。
    然查，被告所稱系爭估價報告第40頁至53頁，此部分係估價
    報告關於「氯離子含量超標瑕疵價值減損評估」之認定（見
    報告第37頁），而估價報告係以氯離子含量超標之不動產交
    易實例，並以各該實例周邊無此情形之交易案件進行比較分
    析，以求取各氯離子含量超標成交實例，因氯離子含量超標
    所造成房屋瑕疵價值減損情形。而估價報告共選取3個有氯
    離子含量超標之實例（即報告實例A、B、C），並分別比較
    其鄰近周邊3個標的（即分別為A組、B組、C組），進而推估
    上開實例A、B、C之正常價格（即無氯離子含量超標情形）
    ，再與實例A、B、C實際成交價格相比，因而計算出氯離子
    含量超標所造成減損比率，實例A為6.7％、實例B為7.57％、
    實例C為7.78％，最後考量三者權重後，認定系爭房地因氯離
    子含量超標造成之瑕疵價值減損率為7.33％（見報告第37至5
    3頁）。被告上開所為抗辯，實為對估價報告內容理解錯誤
    ，並無可採。
  ⒌按買受人依民法第359 條規定所得主張之價金減少請求權，
    一經買受人以意思表示行使，出賣人所得請求之價金，即於
    應減少之範圍內縮減之。換言之，出賣人於其減少之範圍內
    ，即無該價金之請求權存在（最高法院87年度台簡上字第10
    號判決意旨參照）。是買受人因買賣標的物有瑕疵，向出賣
    人請求減少價金後，對於因此溢付之價金，自得依不當得利
    之法律關係請求返還。本件原告因系爭房屋有氯離子含量過
    高之瑕疵致價值減損2,664,725元，已經本院認定如前，是
    原告以起訴狀繕本送達被告為請求減少價金之意思表示後，
    被告就上開金額即無價金請求權存在，則原告依民法第179
    條規定，請求被告返還上開價金即屬有據。又原告2人係共
    同向被告購入系爭房地（權利範圍各1/2），就上開金額原
    告吳姿瑩、大衛迪里昂阿豐索分別各請求被告返還1,332,36
    3元、1,332,362元，被告就此請求方式亦表示無意見（見本
    院卷第463至464頁），是原告上開請求應予允許。
四、綜上所述，原告先位依民法第179 條之規定，請求被告給付
　　原告吳姿瑩、大衛迪里昂阿豐索各1,332,363元、1,332,362
    元，及均自起訴狀繕本送達翌日（即108年11月19日，見本
    院卷第127頁）起至清償日止，按週年利率5 ％計算之利息，
    為有理由，應予准許。又先位之訴有理由時，備位之訴即毋
    庸裁判；必先位之訴為無理由時，法院始得就備位之訴為裁
    判。本件原告先位之訴既經本院為全部允許之判決，備位之
    訴即毋庸裁判，附此敘明。
五、兩造均陳明願供擔保，聲請宣告假執行或免為假執行，經核
    均與法律規定相符，爰分別酌定相當之擔保金額，予以准許
    。
六、本件事證已臻明確，兩造其餘攻擊防禦方法及所提證據，於
    判決結果不生影響，爰不一一論列，併此敘明。　　　
七、本件原告先位之訴為有理由，爰判決如主文所示。
中　　華　　民　　國　　110 　年　　10　　月　　15　　日
                  民事第七庭    法　官　黃愛真
以上正本係照原本作成。　　　　　　　　　
如對本判決上訴，須於判決送達後20日內向本院提出上訴狀。如
委任律師提起上訴者，應一併繳納上訴審裁判費。
中　　華　　民　　國　　110 　年　　10　　月　　15　　日
                                書記官  王曉雁